臺灣板橋地方法院刑事判決　　　　　　100年度訴緝字第124號
公　訴　人　臺灣板橋地方法院檢察署檢察官
被　　　告　方昌兵
大陸地區人民）　　出入境許可.
　　　　　　　　（現羈押於法務部矯正署臺北看守所）
上列被告因偽造文書案件，經檢察官提起公訴（97年度偵字第28
506 號），由本院合議庭裁定改依簡式審判程序審理，並判決如
下：
    主  文
方昌兵共同行使明知為不實之事項，而使公務員登載於職務上所
掌之公文書，足以生損害於公眾及他人，處有期徒刑陸月，如易
科罰金，以銀元參佰元即新臺幣玖佰元折算壹日，減為有期徒刑
參月，如易科罰金，以銀元參佰元即新臺幣玖佰元折算壹日。
    事  實
一、方昌兵係大陸地區男子，與黃瑞玲（已由本院另行審結）並
    無結婚之真意，於民國88年10月間，由劉玉蓮（已由本院另
    行審結）介紹黃瑞玲予羅吉仁（已由本院另行審結）認識後
    ，隨即由劉玉蓮、羅吉仁共同居間媒介黃瑞玲於88年10月27
    日入境大陸地區福建省福州市結識方昌兵，其等4 人乃共同
    基於行使使公務員登載不實文書之犯意聯絡，於同年11月24
    日由方昌兵、黃瑞玲前往福建省福州市公證處辦理結婚登記
    ，並取得該公證處所核發之結婚公證書，再由黃瑞玲返回臺
    灣地區後將該公證書持向海基會辦理驗證，證明該公證書正
    本核與福建省省公證員協會所寄交上開公證書副本相符之證
    明書後，復於88年12月14日由黃瑞玲持上開公證書及證明書
    ，填具「結婚登記申請書」後，向桃園縣桃園市戶政事務所
    辦理與方昌兵之結婚登記，使該戶政事務所承辦公務員誤將
    內容不實之該等結婚關係憑以輸入電腦處理，登載此不實之
    結婚、配偶資料於職務上所掌戶籍登記資料具有準公文書性
    質之電子資訊檔案紀錄內，足以生損害於戶政機關對戶籍管
    理之正確性，此間黃瑞玲又於同日前往當地警察機關派出所
    ，以方昌兵配偶之身分自任其進入臺灣地區保證責任之保證
    人，填載保證書，使該派出所員警在該保證書之對保或證明
    機關（構）簽註意見欄之公文書上登載經詢保證人稱渠與被
    保證人係夫妻關係，願意完全負起保證人責任之不實內容，
    並蓋印職名章及派出所圓戳章以示對保證明，最後則由黃瑞
    玲於填妥大陸人民入境申請書及持前開公證書、經海基會驗
    證之證明、前開保證書及戶籍謄本而行使之，申請方昌兵以
    探親名義入境，經內政部警政署入出境管理局（現已改制為
    內政部入出國及移民署）之承辦人員為實質審查後，仍未發
    覺有異，而將上開不實之結婚事項登載於上開大陸人民入境
    臺灣申請書，並據以發給方昌兵中華民國臺灣地區旅行證，
    使方昌兵得以形式上合法之探親名義，持上開旅行證而行使
    ，並於89年4 月13日非法進入臺灣地區。
二、案經內政部入出國及移民署專勤事務第二大隊屏東縣專勤隊
    報告臺灣板橋地方法院檢察署檢察官偵查起訴。
    理  由
一、上開犯罪事實，業據被告方昌兵於本院審理時坦承不諱，核
    與同案被告羅吉仁、劉玉蓮、黃瑞玲分別於警詢時、偵查中
    及本院準備程序時之供述大致相符，並有同案被告黃瑞玲
    所填載之大陸地區人民進入臺灣地區旅行證申請書影本、大
    陸地區人民進入臺灣地區保證書影本、結婚登記申請書影本
    、福建省福州市公證處公證書影本、海基會驗證書影本各1
    份及方昌兵之旅客入出境記錄查詢影本等附卷可資佐證，足
    認被告所為之自白要與事實相符，是以本件事證明確，被告
    上開犯行堪予認定，應依法論科。
二、按海基會雖為財團法人，然係行政院依臺灣地區與大陸地區
    人民關係條例第4 條所規定委託處理兩岸關係事務之民間團
    體，同條例第5 條並授權其得驗證在大陸地區製作之文書，
    從而海基會驗證大陸地區製作之文書，即係行政院授權處理
    之公務，其承辦員自係依法令從事於公務之人員，亦即刑法
    第10條第2 項、第214 條所規定之「公務員」，惟海基會之
    承辦員就承辦驗證業務僅有形式上審查權，且參酌卷附證明
    書內容，並未提及結婚證明書是否真實，自無刑法第214 條
    之使公務員登載不實罪可言（臺灣高等法院89年度法律座談
    會研討結果參照）；福建省福州市公證處之承辦員辦理本件
    結婚登記事項，該管承辦員（公證員）尚非我國轄內刑法第
    10 條 第2 項所稱之公務員，其所製作前開結婚公證書，自
    亦非刑法第10條第3 項之「公文書」，則被告即便使承辦人
    員登載不實之結婚事項，亦無刑法第214 條之使公務員登載
    不實罪可言，附此敘明。再戶政機關之公務員，憑以輸入電
    腦處理，登載不實之結婚、配偶資料於職務上所掌之戶籍登
    記資料之電子資訊案紀錄內，係戶政機關職務上所掌管之刑
    法第220 條第2 項之準公文書，是被告等人持不實之結婚公
    證書等文件，使該管公務員登載結婚登記之不實事項，並持
    以申請核發入境證件而行使，足以生損害於戶政機關對戶政
    管理之正確性，以及入出境管理局對於入出境管理之正確性
    ，如此則被告等人所為自與刑法第216 條、第214 條之行使
    使公務員登載不實之文書罪構成要件該當。
三、是核被告所為，係犯刑法第216 條之行使第214 條使公務員
    載不實文書罪。又被告與同案被告羅吉仁、劉玉蓮及黃瑞玲
    之間，就上開行使使公務員登載不實文書罪之犯行，有犯意
    聯絡及行為分擔，應論以共同正犯（按被告等人於上開行為
    後，刑法第28條有關共同正犯之規定，業於94年1 月7 日經
    立法院修正，並自95年7 月1 日施行，而新法已將共同正犯
    之範圍縮小，排除陰謀犯、預備犯之共同正犯，是新舊法有
    關共同正犯之規定固有修正，惟本件被告係基於犯意聯絡，
    以共同實行上開犯罪行為，是不論依新法、舊法，均構成共
    同正犯，上述刑法第28條之修正內容，對於被告而言，並無
    「有利或不利」之影響，自無依修正後刑法第2 條第1 項之
    規定為比較新舊法適用之必要，應逕適用修正後之刑法第28
    條規定，此有最高法院95年度台上字第5669號判決足資參照
    ）。再被告所犯使公務員於職務上所掌公文書（含上開準公
    文書）登載不實之低度行為，應為行使之高度行為所吸收，
    不另論罪。另按被告於行為後，刑法第41條有關易科罰金折
    算標準之規定，亦於94年1 月7 日經立法院修正通過，並自
    95 年7月1 日施行，其中修正前第41條第1 項前段係規定「
    犯最重本刑為五年以下有期徒刑以下之刑之罪，而受六個月
    以下有期徒刑或拘役之宣告，因身體、教育、職業、家庭之
    關係或其他正當事由，執行顯有困難者，得以一元以上三元
    以下折算一日，易科罰金。」（依罰金罰鍰提高標準條例第
    2 條前段《已修正刪除》規定，就其原定數額提高為100 倍
    折算1 日，則本件被告行為時之易科罰金折算標準，應以銀
    元300 元折算1 日；再依現行法規所定貨幣單位折算新臺幣
    條例第2 條規定，折算為新臺幣後，應以新臺幣900 元折算
    為1 日），惟修正後之新法第41條第1 項前段則為「犯最重
    本刑為五年以下有期徒刑以下之刑之罪，而受六個月以下有
    期徒刑或拘役之宣告者，得以新臺幣一千元、二千元或三千
    元折算一日，易科罰金。」，經比較修正前後之易科罰金折
    算標準，應以95年7 月1 日修正公布施行前之規定，較有利
    於行為人，自應依刑法第2 條第1 項前段，適用行為時即修
    正前之刑法第41條第1 項前段規定，定其折算標準。
四、爰審酌被告之前開作為，足以影響政府機關對戶政管理、大
    陸地區人民入出境資料管理之正確性，竟以假結婚方式非法
    進入臺灣地區，對我國臺灣地區之治安破壞至鉅，復參酌其
    犯罪動機、目的、手段、智識程度及被告於本院審理時已願
    據實坦承犯行，犯後態度尚稱良好等一切情狀，量處如主文
    所示之刑，並諭知易科罰金之折算標準，以資警惕。另查被
    告犯罪之時間，係於96年4 月24日以前，符合減刑條件，應
    依中華民國96年罪犯減刑條例第2 條第1 項第3 款之規定，
    就其所宣告有期徒刑，減其刑期2 分之1 ，如主文所示，並
    諭知宣告刑及減刑後之易科罰金折算標準。
五、不另為無罪之諭知部分：
（一）公訴意旨另以：被告與同案被告黃瑞玲等人基於行使使公
      務員登載不實文書之犯意聯絡，於88年11月24日與同案被
      告黃瑞玲前往福建省福州市公證處辦理結婚登記，並取得
      該公證處所核發之結婚公證書後，再由同案被告黃瑞玲返
      回臺灣地區後將該公證書持向海基會辦理驗證，證明該公
      證書正本核與福建省省公證員協會所寄交上開公證書副本
      相符之證明書後，復於88年12月14日由同案被告黃瑞玲持
      上開公證書及證明書，填具「結婚登記申請書」後，向桃
      園縣桃園市戶政事務所辦理與方昌兵之結婚登記，使該戶
      政事務所承辦公務員誤將內容不實之該等結婚關係憑以輸
      入電腦處理，登載此不實之結婚、配偶資料於職務上所掌
      戶籍登記資料具有準公文書性質之電子資訊檔案紀錄內，
      足以生損害於戶政機關對戶籍管理之正確性，此間同案被
      告黃瑞玲又於同日前往桃園縣政府警察局桃園分局青溪派
      出所，以被告配偶之身分自任其進入臺灣地區保證責任之
      保證人，填載保證書，使該派出所員警在該保證書之對保
      或證明機關（構）簽註意見欄之公文書上登載經詢保證人
      稱渠與被保證人係夫妻關係，願意完全負起保證人責任之
      不實內容，並蓋印職名章及派出所圓戳章以示對保證明，
      因認此部分涉犯刑法第216 條之行使第214 條使公務員登
      載不實公文書罪嫌云云。
（二）按刑法第214 條使公務員登載不實事項於公文書罪，須一
      經他人之聲明或申報，公務員即有登載之義務，並依其所
      為之聲明或申報而為登載，而屬不實事項者，始足構成，
      若其所為聲明或申報，公務員尚須為實質之審查，以判斷
      其真實與否，始得為一定之記載者，即非本罪所稱之使公
      務員登載不實，最高法院73年度台上字第1710號著有判例
      可資參照。依大陸地區人民進入臺灣地區許可辦法第17條
      第1 項至第3項規定：「大陸地區人民申請進入臺灣地區
      ，除其他法規另有規定外，應依左列順序覓臺灣地區人民
      1 人為保證人：1.配偶或直系血親。2.有能力保證之三親
      等內親屬。3.有正當職業之公民，其保證對象每年不得超
      過5 人。前項申請人有特殊情形，經主管機關同意者，得
      不受覓保證人順序之限制。保證人之保證書應送保證人戶
      籍地警察機關（構）辦理對保手續；保證人係服務於政府
      機關、公立學校、公營事業機構者，其保證書應蓋服務機
      關（構）、學校之印信，免辦理對保手續。」，其之所以
      須至戶籍地警察機關（構）辦理對保手續之意旨，因轄區
      派出所應對於其轄區之人民較為瞭解，而可確認保證人是
      否有能力履行保證責任，此由該條第3項後段規定保證人
      係服務於政府機關、公立學校、公營事業機構者，其保證
      書應蓋服務機關（構）、學校之印信，免辦理對保手續，
      即可得知；蓋各該政府機關、公立學校、公營事業機構之
      人員，顯已具有一定程度之保證能力。又警察機關（構）
      辦理大陸地區人民進入臺灣地區之對保程序為「1.審核對
      保申請相關文件，對保人所附證明文件：在職證明書、戶
      籍謄本、親屬關係證明、海協會證明文件等。2.核對是否
      居住本轄區。3.符合規定者，對保文件上蓋所印及對保人
      職名章，對保單交申請人；如證件不全時，請其補正後，
      再予辦理（需附證件應一次告知）。4.非本轄居民，請申
      請人至戶籍地之分駐（派出）所申辦。5.登入對保登記簿
      冊存查，並登記於工作紀錄簿。」（見「大陸地區人民及
      香港、澳門居民進入臺灣地區許可對保程序」）。再保證
      人填具「大陸地區人民進入臺灣地區保證書」後，至警察
      機關辦理對保手續，其對保之警察機關對保之內容為「1.
      經查保證人０００確實設籍並居住本轄，有能力履行保證
      責任。2.經詢保證人０００稱：渠與被保人０００係００
      關係，願意完全負起保證責任」，有「該大陸地區人民進
      入臺灣地區保證書」對保或證明機關（構）簽註意見欄內
      所載之對保事項可稽，是對保機關對於保證人是否確實居
      住於對保機關之轄區，有無能力履行保證責任等相關事實
      ，顯非形式上審查即可得知，而需經查核等實質審核後，
      始得確認。準此，則該保證書之對保，並非謂一經保證人
      之聲明或申報，對保機關之公務員即有在對保或證明機關
     （ 構）簽註意見欄內登載「保證人確實設籍並居住本轄，
      有能力履行保證責任。」之義務，其所為聲明或申報，對
      保機關之公務員尚須為實質之審查，以判斷其真實與否，
      始得為該項記載者，否則即失辦理對保手續旨在確認保證
      人是否有能力履行保證責任之意義。從而，參酌上揭法律
      規定及判例意旨，保證人前往警察機關辦理對保，縱對於
      與被保人是否為有結婚真意而結婚之夫妻，或係假結婚者
      ，有不實事項之聲明，尚難將本應實質審核是否有實際居
      住之事實及有能力履行保證責任之事項之對保手續，與是
      否確係與被保人為夫妻關係之事項，予以割裂而分別觀之
      ，而單就保證人聲明與被保人為夫妻之不實事項，認係使
      公務員登載不實，蓋對保機關需對該保證書上簽註意見欄
      內所載全部事項審核符合規定後，始得完成對保手續；而
      該是否有實際居住之事實及有能力履行保證責任之事項，
      既需經對保機關之公務員實質審核，以判斷其真實與否，
      始得為一定之記載者，自非本罪所稱之使公務員登載不實
      ，而該項文書既非使公務員登載不實文書而取得者，自亦
      無行使使公務員登載不實文書罪之可言。
（三）綜上所述，公訴意旨所指被告等人此部分犯行，核與刑法
      第216 條行使第214 條公務員登載不實文書罪之構成要件
      ，尚有未合，本應為無罪判決之諭知，惟此部分如成立犯
      罪，亦核與上開經論罪科刑之行使使公務員登載不實文書
      罪犯行間，有刑法修正前之連續犯關係，屬於裁判上之一
      罪，爰不另為無罪之諭知，併此敘明。
據上論斷，應依刑事訴訟法第273 條之1 第1 項、第299 條第1
項前段，刑法第28條、第216條、第214 條、修正前刑法第41條
第1 項前段，罰金罰鍰提高標準條例第1 條前段、修正前罰金罰
鍰提高標準條例第2 條，現行法規所定貨幣單位折算新臺幣條例
第2 條，中華民國96年罪犯減刑條例第2 條第1 項第3 款、第7
條、第9 條，判決如主文。
本案經檢察官黃嘉妮到庭執行職務。
中    華    民    國    100     年    5     月  31    日
                          刑事第十八庭
                                  法  官  楊仲農
 上列正本證明與原本無異。
如不服本判決，應於判決送達後10日內敘明上訴理由，向本院提
出上訴狀 (應附繕本) ，上訴於臺灣高等法院。其未敘述上訴理
由者，應於上訴期間屆滿後20日內向本院補提理由書「切勿逕送
上級法院」。
                                  書記官  田世杰
中    華    民    國   100    年    5     月    31    日
附錄本案論罪科刑法條全文：
中華民國刑法第214條
（使公務員登載不實罪）
明知為不實之事項，而使公務員登載於職務上所掌之公文書，足
以生損害於公眾或他人者，處3年以下有期徒刑、拘役或5百元以
下罰金。
中華民國刑法第216條
（行使偽造變造或登載不實之文書罪）
行使第 210 條至第 215 條之文書者，依偽造、變造文書或登載
不實事項或使登載不實事項之規定處斷。